臺灣彰化地方法院民事判決　94年度訴字第496號
原　　　告　戊○○
　　　　　　　　　　　　1弄8.
訴訟代理人　黃精良律師
複代理人　　甲○○
被　　　告　臺中商業銀行股份有限公司
法定代理人　己○○
訴訟代理人　乙○○
　　　　　　丙○○
　　　　　　丁○○
上列當事人間請求分配表異議之訴事件，本院於民國94年12月13
日言詞辯論終結，判決如下：
    主      文
原告之訴駁回。
訴訟費用由原告負擔。
    事實及理由
一、原告主張：
  (一)本院92年執字第1892號強制執行事件（下稱本件執行事件）
    拍賣債務人華云電子股份有限公司及劉文滄所有坐落彰化縣
    社頭鄉○○段261地號土地及建號396號、580號2棟建物，拍
    賣結果以新台幣（下同）5,561,000元拍定，並定於民國94
    年7月7日下午2時實行分配，依分配表所載被告設定之第1順
    位抵押債權5,000,000元包括利息及違約金在內共計9,004,
    692元，被告分配5,520,316元，原告第2順位之抵押債權2,
    500,000元則未受償。查被告設定者為最高限額抵押權，而
    最高限額抵押權得就將來應發生之債權所設定之抵押權其債
    權額在結算前並不確定實際發生之債權額不及最高額時，應
    以其實際發生之債權額為準，又最高限額抵押權之裁定必須
    添附借款憑證始能確定債權金額，法院始能准許拍賣之裁定
    及分配款項。被告理該提出訴外人廖學登於85年7月30日所
    設定之本金最高限額16,00 0,000元之抵押權及他項權利證
    明書及抵押權設定契約書和此筆抵押權設定時所立之借據，
    然被告於87年度拍字第314號聲請拍賣抵押物事件所提出之
    抵押權設定契約書為16,000,000元最高限額抵押權，而所提
    出之他項權利證明書竟為本金最高限額5,000,000元，可見
    其聲請拍賣抵押物裁定時即不合法。
　(二)又被告於本院83年度促字第321號、84年度執字第3226號、
    87年拍字第314號及本件執行事件所提出之5,000,000元借據
    ，關於左側日期之「5」、「81」及「年息11.25%」均不同
    。本件執行事件被告係以87年度拍字第314號拍賣抵押物裁
    定為執行名義，被告於87年度拍賣抵押物事件所提出之借據
    並未有執行法院載明受償金額，而被告在本件執行事件所提
    出之借據是被告於84年度執字第3226號執行事件提出拍賣受
    償其上有記載受償金額之借據，該借據在書立時，本院87年
    拍字第314號拍賣抵押物所設定之抵押權尚未登記，被告不
    能以83年促字第321號聲請支付命令時所提出之借據移作87
    年拍字第314號拍賣抵押物之借據，更不能以84年執字第322
    6號事件所提出、經執行法院在借據上註明受償金額之借據
    ，移作本件執行事件其所持有之借據並聲請以第1順位抵押
    權分配，可見被告有移花接木之嫌疑，應不准其分配。
  (三)本院87年度拍字第314號拍賣抵押物裁定之抵押物原所有權
    人為訴外人廖學登，廖學登係85年7月30日向被告借款並提
    供其所有之不動產設定16,000,000元最高限額抵押權。廖學
    登於設定後，被告並未付任何貸款予借款人，依最高法院66
    年度台上字第1097判例旨意旨，被告並無抵押債權，不能獲
    得分配，詎本件執行事件竟分配5,520,316元予被告，爰依
    法提起分配表異議之訴等語。並聲明：本件執行事件於94年
    6月16日所製作之強制執行金額計算書分配表被告受分配之
    優先債權5,520,316元應予剔除，不列入分配。
二、被告則以：
  (一)訴外人賴榮輝於81年10月5日曾以廖學登、賴德安、賴東慶
    為連帶保證人，向原告借款5,000,000元及3,000,000元，借
    款期間分別自81年10月5日至82年10月5日、自81年10月5日
    至85年10月5日，均由借款人及連帶保證人親自在借據上簽
    名、蓋章，被告已於81年10月5日分別撥款5,000,000元、3,
    000,000元至賴東輝所開立之存款帳戶。而訴外人廖學登之
    該5,000,000元、3,000,000元連帶保證債務，亦分別經本院
    83年促字第321、322號支付命令確定在案，被告於本院84年
    執字第3226號強制執行事件中已受償3,838,443元及1,501,0
    52元，尚有本金5,103,592元及自86年9月26日起之利息違約
    金未受償，被告自得聲請強制執行擔保品，本件執行事件被
    告實行抵押權分配債權金額為本金5,000,000元及自88年3月
    31日至清償日止之利息違約金，並無違誤。
  (二)原告起訴主張5,000,000元借據左側日期筆跡不甚相符云云
    ，然該左側日期始終為81年10月5日，且與消費借貸契約是
    否成立生效無涉，蓋因民法第747條規定，消費借貸契約僅
    需雙方意思表示合致、借貸金額所有權移轉即為成立，則借
    款人、連帶保證人既親自於借據簽名、蓋章，被告亦已完成
    撥款，則系爭5,000,000元、3,000,000元撥款借款應合法成
    立生效。至於被告於各該事件所提出之5,000,000元借據影
    本，雖有些許差異，然該借據原本只有1張，因被告先以鉛
    筆書寫影印，於訴訟時抽取所留影本致有所不同。另被告於
    87年度拍字第314號事件所提出之他項權利證明，係其他土
    地之他項權利證明，但抵押權設定契約書既然正確，該裁定
    並無錯誤。又原告與訴外人廖學登為父女關係，今原告主張
    被告5,000,000元借款債權為虛假，不啻認為廖學登與被告
    勾串製造假債權侵害其女即原告之債權，實有違常理等語置
    辯。並聲明：原告之訴駁回。
三、兩造不爭執之事實：
  (一)被告以87年拍字第314號裁定為執行名義，聲請拍賣抵押物
    ，本件執行事件拍賣債務人華云電子股份有限公司及劉文滄
    所有坐落彰化縣社頭鄉○○段201地號土地及建號396號、58
    0號2棟建物，以5,561,000元拍定，依分配表所載被告設定
    之第1順位抵押債權，被告分配得5,520,316元，原告第2順
    位之抵押債權2,500,000元未能分配。
  (二)訴外人賴榮輝於81年10月5日曾以廖學登、賴德安、賴東慶
    為連帶保證人，向原告借款5,000,000元及3,000,000元，借
    款期間分別自81年10月5日至82年10月5日、自81年10月5日
    至85年10月5日，借款人及連帶保證人均親自在借據上簽名
    、蓋章，被告已於81年10月5日分別撥款5,000,000元、3,00
    0,000元至賴東輝所開立之存款帳戶。而訴外人廖學登之該
    5,000,000元、3,000,000元連帶保證債務，已分別經本院83
    年促字第321、322號支付命令確定。
四、得心證之理由：
　(一)查原告主張本件執行事件係以本院87年度拍字第314號裁定
    為執行名義，被告於該事件提出之他項權利證明書並非記
    載最高限額16,000,000元之事實，為被告所不爭執，並經本
    院調取該拍賣抵押物卷宗查明，應堪認為真實。查被告於該
    事件所提出之抵押權設定契約書及土地登記簿謄本，均記載
    本件執行事件之不動產所擔保之債權為最高限額抵押權16,0
    00,000元，而被告所提他項權利證明書則係由廖學登提供其
    坐落彰化縣社頭鄉○○○段158之114地號土地及104建號建
    物擔保本金最高限額5,000,000元抵押權，雖有不符，然此
    係因被告誤提其他擔保不動產之他項權利證明書所致，其於
    本件訴訟已提出該16,000,000元之他項權利證明書，該文書
    之真正亦為原告所不爭執。則被告於本院87年度拍字第314
    號事件所提抵押權設定契約書與土地登記簿謄本既與裁定內
    容相符，該裁定已告確定，其後原告對該裁定提出抗告，亦
    經台灣高等法院台中分院93年度抗字第692號裁定駁回其抗
    告確定，尚難謂本院87年度拍字第314號裁定有何違誤。是
    原告主張被告不得聲請裁定拍賣抵押物不合法，其不得聲請
    本件強制執行云云，自無可採。
　(二)次查，原告主張被告於本院83年度促字第321號、84年度執
    字第3226號、87年拍字第314號及本件執行事件所提出之5,
    000,000元借據，關於左側日期之「5」、「81」及「年息11
    .25% 」不同，故被告有偽造文書之行為云云，業據其提出
    各該借據影本4件為證。而經本院調取上開卷宗審核結果，
    各該卷內所附借據影本雖有些許差異，然借款人及連帶保證
    人之簽名、蓋章均相符，在借據上之簽名、蓋章位置亦均相
    同，倘確有4張借據原本存在，實不可能每張簽名、蓋章之
    位置均相符，堪認該5,000,000元借據原本應只有1張，被告
    辯稱其係因訴訟需要，抽取留存之影本致各影本有所不符等
    語，應為可採。又被告係以本院84年度執字第3226號執行受
    償經本院加註蓋章之借據為本件執行事件之債權證明，其並
    非以另1張完全未受償之5,000,000元借據為債權證明，自不
    能認被告確持有多張5,000,000元之借據原本。是原告徒以
    被告因作業上之疏失以致各訴訟中所提借據影本有些許差異
    ，即謂被告有偽造文書行為不得參與分配云云，應無可取。
　(三)再查，原告主張被告於85年7月30日設定本院87年度拍字第
    314號事件之最高限額抵押權後，並未交付借款予廖學登之
    事實，為被告所不爭執，固堪認為真實。惟按所謂最高限額
    之抵押契約，係指所有人提供抵押物，與債權人訂立在一定
    金額之限度內，擔保現在已發生及將來可能發生之債權之抵
    押權設定契約而言，此種抵押權所擔保之債權，除訂約時已
    發生之債權外，即將來發生之債權，在約定限額之範圍內，
    亦為抵押權效力所及（參照最高法院66年台上字第1097 號
    判例意旨）。查被告與訴外人廖學登於85年7月30日設定上
    開抵押權，業於抵押權設定契約書第1條約定「立抵押權設
    定契約人（擔保物提供人）所提供之本抵押物之擔保範圍包
    括債務人、擔保物提供人對抵押人台中區中小企業銀行為擔
    保對貴行過去（包括原台中區合會儲蓄股份有限公司）、現
    在及將來之合會金、借款、票據、保證、損害賠償等以及其
    他一切債務，即在本抵押權設定契約書所定債權本金最高限
    額以內之清償及其利息、遲延利息、違約金、執行抵押權費
    用，以及因債務不履行而發生之全部損害之賠償」甚明，有
    該抵押權設定契約書附在本院87年度拍字第314號卷內為憑
    。是該最高限額抵押權擔保之範圍既包括訴外人廖學登已發
    生未清償之債務，而兩造對訴外人廖學登於81年10月5日因
    擔任賴東輝向被告借款8,000,000元之連帶保證人，負有該
    保證債務之事實，亦不爭執，則依該保證債務自為上開抵押
    權效力所及。原告僅以被告於85年設定抵押權後未交付借款
    即主張被告之抵押債權不存在，亦不足採。
　(四)末查，本件執行事件，被告提出之抵押債權證明文件係訴外
    人賴東輝、賴東慶、賴德安、廖學登所簽具之5,000,000元
    及3,000,000元借據各1張，其上均已記載原告前執行之受償
    其情，堪認本件執行事件被告主張之抵押債權與其於本院84
    年度執字第3226號強制執行事件所主張之債權為同一債權。
    則被告因前執行事件受償不足額，而聲請強制執行，並因其
    為第1順位抵押權人而優先受償即無不合。是原告提起分配
    表異議之訴，請求將本件執行事件於94年6月16日所製作之
    強制執行金額計算書分配表被告受分配之優先債權5,520,31
    6元應予剔除不列入分配，為無理由，應予駁回。
五、訴訟費用負擔之依據：依民事訴訟法第78條。
中　　華　　民　　國　　94　　年　　12　　月　　27　　日
                  民事第二庭    法　官　羅秀緞
以上正本係照原本作成。
如對判決上訴，應於判決送達後20日內向本院提出上訴狀。
                      　　　    書記官　楊年雄
中　　華　　民　　國　　94　　年　　12　　月　　27　　日
